臺灣高等法院民事判決　　　　　　　　 92年度重上字第381號
上　訴　人　德寶營造股份有限公司
法定代理人　林文隆
訴訟代理人　洪堯欽律師
複　代理人　陶秋菊律師
　　　　　　李奇穎律師
被　上訴人　台北市政府都市發展局
法定代理人　許志堅
訴訟代理人　莊國明律師
複　代理人　劉懷先律師
上列當事人間請求給付工程款事件，上訴人對於中華民國92年6
月20日臺灣臺北地方法院90年度重訴字第1794號第一審判決提起
上訴，本院於94年6月28日言詞辯論終結，判決如下：
    主  文
上訴駁回。
第二審訴訟費用由上訴人負擔。
    事實及理由
一、上訴人在原審原起訴請求被上訴人給付新台幣（下同）69,3
    56,002元，及自民國90年2月1日起至清償日止，按年息5%計
    算之利息（見原審卷第2卷第123頁之言詞辯論意旨狀）。經
    原審判決上訴人敗訴後，上訴人為免於就損害賠償額計算繁
    瑣的舉證，故僅就16,324,045元本息部分聲明不服，提起上
    訴，撤回其餘金額之本息請求 （見本院卷第1卷第30頁之上
    訴狀、第284頁之準備程序筆錄，及第3卷第33頁之言詞辯論
    筆錄），且經被上訴人表示同意 （見本院卷第3卷第34頁之
    言詞辯論筆錄），依民事訴訟法第262條第1項規定，自應予
    准許。又上訴人在本院言詞辯論時始追加依系爭合約第4 條
    約定為請求 （見本院卷第3卷第35頁），雖經被上訴人表示
    不同意，惟核其請求之基礎事實均同一，依民事訴訟法第44
    6條第1項但書準用第255條第1項第2款規定 ，亦應予准許。
    合先敘明。
二、上訴人主張：兩造於84年間訂定台北市政府國民住宅處工程
    合約，由上訴人承包基隆河整治第二期專案國（住）宅建築
    工程（下稱系爭工程），系爭工程分為Ａ1、Ａ2、Ｂ、Ｃ、
    Ｄ五區，工期為940個日曆天 。上訴人業於84年11月29日申
    報開工，本預計於88年4月8日完工，惟因被上訴人設計系爭
    工程之初，未作完整之地質分析，致未掌握施工地區地盤岩
    層分布不一之實況，使上訴人無從依被上訴人之設計圖，按
    原定之工法於指定地點施工。此項未提供正確圖說之瑕疵給
    付乃可歸責於被上訴人之事由，上訴人乃於85年4 月13日報
    請停工 ，由被上訴人於工程進行中辦理變更Ａ2區及Ｄ區之
    基樁設計，以補救其地質分析作業不週之疏失，但上訴人因
    此發生工期延宕141日之結果 ，則被上訴人就上訴人因工期
    延宕導致成本支出部分，自應予以補償，詎被上訴人於上訴
    人以90年1月19日函請辦理補償追加時 ，竟拒絕給付等情，
    爰依民法第227條、第231條第1項、第509條規定及系爭合約
    第4條、第6條約定，並類推適用系爭工程合約第18條、第24
    條第3項第2款約定（見本院卷第3卷第35頁），求為命被上
    訴人給付16,324,045元及自起訴狀繕本送達翌日起至清償日
    止，按年息5%計付利息之判決。並在本院聲明：(一)原判決廢
    棄。(二)被上訴人應給付上訴人16,324,045元及自起訴狀繕本
    送達翌日起至清償日止，按年息5%計算之利息。
三、被上訴人則以：系爭工程辦理變更設計乃不可歸責於被上訴
    人之事由，本件並無上訴人所指地質鑽探資料有誤之情形。
    又工程進行中，上訴人雖曾報請停工，但系爭工程並無增加
    工期141日之情事 ，上訴人實際亦未增加費用支出。況依系
    爭工程投標須知補充規定第15條約定，系爭工程施工中，如
    因變更設計影響工期，只能依合約第6條約定計價 ，上訴人
    不得要求被上訴人賠償或追加補償。而系爭工程辦理變更設
    計後，被上訴人業已依合約第6條之約定辦理計價 ，上訴人
    再為本件請求，顯然無理等語，資為抗辯。
四、經查上訴人主張兩造於84年間訂定台北市政府國民住宅處工
    程合約，由上訴人承包基隆河整治第二期專案國（住）宅建
    築工程（下稱系爭工程），系爭工程分為Ａ1、Ａ2、Ｂ、Ｃ
    、Ｄ五區，工期為940個日曆天 。上訴人業於84年11月29日
    申報開工，及於85年4月13日報請停工之事實 ，業據其提出
    合約書及被上訴人提出之上訴人申報停工函為證（見原審卷
    第1卷第11頁至第17頁 ，及第46頁），且為被上訴人所不爭
    執，自堪信為真實。至上訴人主張伊因申報停工致延展工期
    達141日 ，造成受有增加費用支出之損害，且上開停工係因
    可歸責被上訴人之瑕疵給付，即未提供正確之設計圖說，致
    無從施工，而須俟被上訴人變更設計交付正確圖說後始能再
    度施工云云，則為被上訴人所否認，並以前開情詞置辯。則
    本件首應審究者厥為：(一)系爭工程有無延展工期達141日？
    (二)被上訴人是否應就上訴人延宕工期所受損害，負民法第22
    7條不完全給付（即瑕疵給付） 規定之損害賠償責任？並依
    同法第231條第1 項規定賠償損害？及依民法第509條規定負
    損害賠償責任？(三)上訴人得否於被上訴人依系爭工程投標須
    知補充規定第15條及系爭合約第6 條約定就延長工期計價給
    付後，再類推適用系爭工程合約第18條、第24條第3項第2款
    約定，追加請求賠償？經查：
  (一)上訴人雖主張本件工程有工期延宕141日之情事 。惟為被上
    訴人所否認。經查系爭工程合約第5 條約定，系爭工程限於
    開工之日起940日曆天完工（見原審卷第1卷第12頁）。而兩
    造均不爭執上訴人開工之日期為84年11月29日，及依此計算
    940日曆天後 ，系爭工程之完工日期應為88年4月8日。次查
    本件上訴人就前揭Ａ1、Ｂ、Ｃ區工程實際完工之日期為88
    年4月7日，並未逾上開約定之完工日期 ；就Ａ2及Ｄ區之完
    工日期則為88年5月21日 ，亦為兩造所不爭執，復有被上訴
    人提出之工程竣工報核表及監工日報為證 （見原審卷第1卷
    第47頁、第48頁及第60頁） 。足見上開Ａ2及Ｄ區工程確有
    超出原約定之完工日期，故被上訴人抗辯全部工程均在940
    個日曆天完成云云，並不足取。惟查上開逾期日數扣除國定
    假日、民俗節日、星期日 （見原審卷第1卷第12頁系爭合約
    第5條第4項約定）後，應認延長日數僅為37日（其計算式為
    ：88年4月9日至88年5月8日共計30日+88年5月9日至88年5月
    21日共計13日-上開期間之星期日日數6=37日） ，並非上訴
    人所云之141日，故上訴人主張有延宕141日之工期云云，亦
    非可取。
  (二)又上訴人主張造成伊工期之延宕，係因被上訴人所提供廖俊
    添建築師事務所繪製之設計圖內，關於基樁之位置乃根據正
    昇探勘有限公司（下稱正昇公司）所製作之地質鑽探報告以
    確定。而該地質鑽探報告並未作完整之地質分析，致未掌握
    施工地區地盤岩層分布不一之實況，顯有違誤，使上訴人無
    法依該設計圖按原定之工法於指定地點施工，故被上訴人有
    民法第227條所規定瑕疵給付之情形云云（見原審卷第1卷第
    293頁至第301頁） ，亦為被上訴人所否認。按民法第227條
    不完全給付之規定，須以瑕疵係於契約成立後或標的交付後
    始行發生者，始有適用 （最高法院92年度台上字第653號判
    決參照）。又最高法院77年4月19日77年度第7次民事庭會議
    要旨亦謂：「出賣人就其交付之買賣標的物有應負擔保責任
    之瑕疵，而其瑕疵係於契約成立後始發生，且同可歸責於出
    賣人之事由所致者，則出賣人除負物之瑕疵擔保責任外，同
    時構成不完全給付之債務不履行責任。」，由此可見，有關
    債之給付，僅其瑕疵係於契約成立後發生者，因其給付不完
    全，始發生不完全給付之債務不履行責任。本件縱有如上訴
    人所云上開設計圖及地質鑽探報告內容違誤之情事，惟查系
    爭設計圖及地質鑽探報告均係於上訴人參與投標前，被上訴
    人所交付之圖說文件，此由被上訴人建築（土木）水電、空
    調工程投標須知第2條領取圖說及第3項現場勘查規定內容可
    證（見原審卷第1卷第134頁）。則上開設計圖及地質鑽探報
    告顯於兩造訂定系爭工程合約時即已存在，並非於兩造訂約
    後始存在，則縱有上訴人所云瑕疵之情形，亦非訂約後始發
    生者。故依上開說明，即無民法第227條規定之適用 。從而
    ，上訴人主張被上訴人應依民法第227條規定負瑕疵給付責
    任，並依民法第231條第1項規定賠償損害云云，洵屬無據。
    另上訴人雖主張伊亦得依民法第509條規定 ，請求被上訴人
    負損害賠償責任云云，惟按民法第509條係針對承攬工作毀
    損、滅失或不能完成係可歸責於定作人時，所為定作人應負
    賠償責任之規定。經查本件上訴人所承攬之系爭工程並無毀
    損、滅失或不能完成之情形，自與上開規定之情形不符，上
    訴人據此請求被上訴人負賠償責任，亦屬無據。至上訴人所
    主張依系爭合約第4條約定為請求部分，因查該第4條約定之
    內容乃關於付款方式 （見原審卷第1卷第11頁），並非計價
    方式或賠償依據，故上訴人此部分之主張，亦非可取。
  (三)末查上訴人主張被上訴人未提供正確之設計圖及地質鑽探報
    告，致伊無法按圖施工，而須申報停工，俟被上訴人再變更
    設計後，始行復工，因此受有延長工期之損害，被上訴人應
    類推適用系爭工程合約第18條、第24條第3項第2款之約定，
    賠償伊損害云云，亦為被上訴人所否認，並抗辯：伊已依系
    爭合約附件之投標須知補充規定第15條約定及系爭合約第6
    條約定就延長工期部分計價給付，並無再類推適用上開第18
    條及第24條第3項第2款約定之必要等語。按類推適用，係就
    法律未規定之事項，比附援引與其性質相類似之規定，加以
    適用，為基於平等原則及社會通念以填補法律漏洞的方法，
    倘無法律漏洞，自不生類推適用而補充之問題（最高法院93
    年度台上字第1718號判決參照）。同理，於契約條款之類推
    適用，亦須於契約未約定之事項，始有比附援引其他條款適
    用之必要。經查系爭工程合約第18條係關於災害保險給付之
    約定（見原審卷第1卷第14頁） ，並非工程款之計價約定。
    而系爭合約第24條第3項第2款則係終止或解除契約後，關於
    已支出費用及勞務之計價約定 （見原審卷第1卷第16頁），
    亦非關於已完成工程之延長工期之計價。次查兩造就因變更
    設計延長工期時之賠償責任已於上開投標須知補充規定第15
    條明確約定：「變更設計影響工期：如因開工前或施工中變
    更設計延長工期，不得要求賠償，但應依合約第六條辦理。
    」（見原審卷第1卷第52頁） ，故已明白規定變更設計延長
    工期之處理方式，並無未為約定之情形，從而上訴人就延長
    工期之補償問題，僅得依系爭合約第6條約定辦理 ，而非請
    求損害賠償。再查系爭合約第6條約定： 「工程變更：甲方
    （指被上訴人）對本工程有隨時變更計畫及增減工程數量之
    權……對於增減數量，雙方參照本合約所定單價增減之」（
    見原審卷第1卷第12頁） 。而上開投標須知補充規定及合約
    書於上訴人投標前均有充分機會及時間詳閱，上訴人復係具
    有專業技術、知識、人力及一定規模、資本額之營造商，對
    於其得標後之權利義務關係自十分明瞭，並已充分評估。則
    自應依上開約定，與被上訴人進行計價協商，不得就延長工
    期再另為賠償請求。茲被上訴人抗辯伊已與上訴人就變更設
    計部分完成計價等語，亦據其提出變更設計詳細表為證（見
    原審卷第1卷第55頁至第56頁） ，而上訴人亦不否認有上開
    情事（見原審卷第1卷第68頁） 。故上訴人自無再類推適用
    系爭合約第18條及第24條第3項第2款約定，為損害賠償之請
    求。故上訴人主張得另類推適用系爭合約第18條及第24條第
    3項第2款約定，請求被上訴人賠償損害云云，仍非可取。再
    查上訴人就被上訴人所提出之上開變更設計詳細表有何項目
    不實及計價不合理之情形，均不能明白指出及舉證說明，且
    其所提出據以證明有引入外勞支出薪資保險費用之單據（見
    原審卷第1卷第156頁至第228頁 ，及本院卷第1卷第163頁至
    第255頁），非但為被上訴人所否認 ，即上訴人自己就本件
    請求金額之計算，亦非以其上開所云之單據內容為基準，反
    係片面另按系爭工程總工程款3,627,565,685元 ，乘以分母
    為約定工期940日，分子為延展工期141日之分式，再乘以3%
    ，以所取得之金額16,324,045元（見本院卷第3卷第23 頁）
    為請求。則上訴人之請求金額，不但所憑計算延展工期之日
    數141日與事實不符 ，且按3%計算之基準亦非兩造間合約之
    約定，益證其所指因延展工期受有16,324,045元損害等情，
    與事實不符，尚難憑取。此外上訴人始終不能舉證證明其確
    實有上述16,324,045元金額之實際損害，則其請求被上訴人
    於計價後，再依系爭合約第6條約定，另為給付16,324, 045
    元本息，亦屬無據。
五、綜上所述，上訴人主張依民法第227條、第231條第1項 、第
    509條規定，及依系爭合約第4條、第6條約定 ，並類推適用
    系爭合約第18條、第24條第3項第2款約定，請求被上訴人給
    付16,324,045元及自起訴狀繕本送達翌日起至清償日止，按
    年息5%計算之利息，均屬無據，不應准許。從而，原審所為
    上訴人敗訴之判決，理由雖與本院不盡相同，但結論並無二
    致，仍應予維持。上訴論旨仍執前詞指摘原判決不當，求予
    廢棄改判，應認為無理由。
六、至兩造其餘之攻擊防禦方法，及未經援用之證據資料，經本
    院斟酌後，認均不影響本判決之結果，爰不再一一詳予論述
    。附此敘明。
七、據上論結，本件上訴應認為無理由，依民事訴訟法第449 條
    第2項第1項、第78條，判決如主文。
中　　華　　民　　國　　94　　年　　7 　　月　　12　　日
                  民事第十二庭審判長法  官  鄭雅萍
                                    法  官  林恩山
                                    法  官  謝碧莉
正本係照原本作成。
如不服本判決，應於收受送達後20日內向本院提出上訴書狀，其
未表明上訴理由者，應於提出上訴後20日內向本院補提理由書狀
（均須按他造當事人之人數附繕本）上訴時應提出委任律師或具
有律師資格之人之委任狀；委任有律師資格者，另應附具律師資
格證書及釋明委任人與受任人有民事訴訟法第466條之1第1 項但
書或第2項（詳附註）所定關係之釋明文書影本。
中　　華　　民　　國　　94　　年　　7 　　月　　13　　日
　　　　　　　　　　　　　　　　　　 書記官  林初枝
附註：
民事訴訟法第466條之1（第1項、第2項）：
對於第二審判決上訴，上訴人應委任律師為訴訟代理人。但上訴
人或其他法定代理人具有律師資格者，不在此限。
上訴人之配偶、三親等內之血親、二親等內之姻親，或上訴人為
法人、中央或地方機關時，其所屬專任人員具有律師資格並經法
院認為適當者，亦得為第三審訴訟代理人。
